最高法院刑事判決　　　　　　　　　　　　　　　九十三年度台上字第四八七０號
　　上　訴　人　甲○○
　　　　　　　　　　　　（另案在台灣雲林監獄執行中）
右上訴人因違反毒品危害防制條例案件，不服台灣高等法院花蓮分院中華民國九十三
年五月十一日第二審更審判決（九十三年度上更(二)字第二０號，起訴案號：台灣花蓮
地方法院檢察署九十年度偵字第五四０號），提起上訴，本院判決如左：
    主  文
原判決關於販賣第一級毒品部分撤銷，發回台灣高等法院花蓮分院。
其他上訴駁回。
    理  由
一發回部分
本件原判決認定上訴人甲○○基於販賣第一級毒品海洛因牟利之概括犯意，於民國八
十九年九月間，於設在花蓮市○○○街六之三號之洪門大智山堂口，以新台幣（下同
）二千元之價格，將少量之海洛因販賣予潘淑芳。復於八十九年九月間某日上午五、
六時許及十月間某日，在花蓮市○○○街六之三號之洪門大智山堂口，先後二次將少
量之海洛因售予綽號「志明」之黃雅雄，第一次所得三千元，第二次欠款，上訴人尚
未拿到價款；又於九十年一月二十日下午十五時許在花蓮市○○街一三六之二號上訴
人住處，再出售海洛因予黃雅雄，得款五千元等情，因而撤銷第一審關於販賣第一級
毒品無罪部分之判決，改判論處上訴人連續販賣第一級毒品，累犯，處無期徒刑，褫
奪公權終身，固非無見。
惟查：(一)按被告以外之人，於檢察事務官、司法警察官或司法警察調查中所為之陳述
，與審判中不符時，其先前之陳述具有較可信之特別情況，且為證明犯罪事實存否所
必要者，得為證據。刑事訴訟法第一百五十九條之二定有明文。關於原判決認定上訴
人於八十九年九月間，在花蓮市○○○街六之三號洪門大智山堂口，以二千元價格，
將少量海洛因毒品販賣予潘淑芳部分，係依憑證人潘淑芳於花蓮憲兵隊（下稱憲兵隊
）調查時及於檢察官偵查中之指證為其唯一證據。然潘淑芳於第一審已翻異前詞，證
稱：上訴人並無販賣伊海洛因或安非他命予伊，僅有將海洛因裝在針筒給伊施用，伊
沒有向上訴人購買海洛因，伊提出二千元係向黃雅雄購買安非他命等語（見一審重訴
字卷第一九三頁、第一九四頁），原審未依上揭刑事訴訟法規定，審酌潘淑芳先前於
憲兵隊調查時及於檢察官偵查中之陳述是否具有較可信之特別情況，且是否為證明犯
罪事實所必要者，並明論斷之理由，遽採該陳述作為認定犯罪事實之證據，已難認
為適法。況徒憑潘淑芳該次證述，而未調查有無其他補強證據足以證明潘淑芳不利於
上訴人之供述確與事實相符，即遽認定上訴人有販賣海洛因毒品予潘淑芳之犯行，亦
有未合。(二)關於原判決認定上訴人於八十九年九月間某日上午五、六時許及同年十月
間某日，先後二次在花蓮市○○○街六之三號洪門大智山堂口出售海洛因毒品予黃雅
雄，復於九十年一月二十日下午三時許，在花蓮市○○街一三六之二號住處，再出售
海洛因毒品予黃雅雄部分，係依憑證人黃雅雄於憲兵隊及證人林有忠、邱慧珍於檢察
官偵查中之證述，為其依憑認定之主要證據。然證人邱慧珍已於第一審翻異前詞，證
稱：伊沒有看到上訴人販賣海洛因予黃雅雄等語（見一審重訴字卷第三八六頁、第三
八八頁）。證人黃雅雄亦於第一審證稱：伊只有向上訴人買美沙桐，海洛因係甲○○
送伊的，共送伊海洛因好幾次，之前在憲兵隊時偵訊人員說林有忠說有看到伊向甲○
○買二次海洛因，要伊好好想，講出來，伊才講出來，所以偵查中才跟著說，是怕被
處偽證罪責，現伊是講實話，有人說不要害人等語（見同上卷第二０五頁），與其之
前於憲兵隊及於檢察官偵查中指證伊於八十九年九月某日及於九十年一月二十日，先
後二次向上訴人購買海洛因之證述（見偵字第五四０號偵查卷第五十頁、第三十四頁
背面、第三十五頁）不符，原審未依前揭刑事訴訟法第一百五十九條之二規定加以審
酌，並明取捨判斷之心證理由，遽以邱慧珍於偵查中及黃雅雄於憲兵隊之證述作為
認定犯罪事實之證據，亦有未合；況黃雅雄於憲兵隊及於檢察官偵查中亦僅證稱：伊
僅有於八十九年九月間及九十年一月二十日向上訴人購買海洛因等語，原審認定上訴
人於八十九年十月間尚有販賣海洛因一次予黃雅雄部分，與黃雅雄前揭證述事實亦不
符合，此亦有證據上理由矛盾之違誤。(三)上訴人於原審曾請求再傳證人林有忠、黃雅
雄、潘淑芳、邱慧珍到庭對質（見原審上更(一)字卷第四十六頁筆錄），原審不為此證
據調查又未明理由，亦有可議。(四)按黃雅雄於憲兵隊及於檢察官偵查中，已就上訴
人先後二次販賣伊海洛因之事實指證甚詳，而花蓮憲兵隊於九十年一月二十二日及九
十年二月六日亦分別從上訴人住處及其身體搜出海洛因毒品及夾鍊袋一百十七個等物
（見附於憲兵隊偵查卷內之搜索、扣押筆錄），該海洛因毒品經法務部調查局鑑驗確
係海洛因毒品無訛，有該局鑑定通知書附卷（偵字第五四０號偵查卷第四十二頁）可
稽，上開海洛因毒品及夾鍊袋是否屬於上訴人所有供販賣毒品海洛因預備而尚未賣出
之物？該等物品是否可作為黃雅雄上開指證之佐證？論罪科刑時是否應分別依法宣告
沒收？又林有忠於九十年一月二十二日及同年三月六日於檢察官偵查中證稱：伊有看
過上訴人賣海洛因予「志明」（即黃雅雄之綽號）、「志華」二人等語，惟關於其時
間則稱：「約八十九年十月間」或「八十九年十一月間」，又稱伊不知道販賣價格或
伊沒有看到拿錢等語（見憲兵隊偵查卷第十七頁及背面、偵字第五四０號偵查卷第三
十六頁背面）、證人邱慧珍於檢察官偵查中亦曾證稱：伊於八十九年十月間有看見黃
雅雄於堂口向上訴人購買海洛因，但錢是用欠的等語（見偵字第五四０號偵查卷第三
十三頁及背面），其二人所稱目擊上訴人販賣海洛因予黃雅雄之時間及有無交付錢款
等情與黃雅雄於偵查中所述未盡相符，其原因何在？是否其中一方誤記其販賣時間？
是否林有忠、邱慧珍未及注意黃雅雄交付錢款？又黃雅雄、邱慧珍嗣後於第一審法院
所為翻異之詞係屬實情或事後企圖迴護上訴人而不足採信？其二人上揭於偵查中所為
證述有無較可信之特別情況及屬於證明犯罪事實所必要，而得採為認定上訴人販賣第
一級毒品予黃雅雄之佐證？又倘認上訴人有販賣海洛因毒品予黃雅雄之犯行，因其數
量甚少，是否應審酌其情狀以為科刑輕重之標準？凡此攸關認定上訴人販賣第一級毒
品罪責之事證，原審漏未調查相關事證詳予查明審酌，遽為判決，尚嫌速斷，併有查
證未盡之違誤。應認原判決關於販賣第一級毒品部分，仍有撤銷發回更審之原因。原
判決就上訴人被訴販賣第一級毒品，不另為無罪諭知部分，基於審判不可分之原則，
應併予發回。
二駁回部分（即關於轉讓第一級毒品部分）
按第三審上訴書狀，應述上訴之理由，其未述者，得於提起上訴後十日內補提理
由書於原審法院；已逾上述期間，而於第三審法院未判決前，仍未提出上訴理由書狀
者，第三審法院應以判決駁回之，此觀刑事訴訟法第三百八十二條第一項、第三百九
十五條後段之規定自明。上訴人就原判決關於轉讓第一級毒品部分，於九十三年五月
三十一日提起上訴，然並未述上訴之理由（上訴人僅就原判決關於販賣第一級毒品
部分提出上訴之理由），迄今逾期已久，於本院判決前仍未提出上訴理由，依上開規
定，其此部分之上訴顯非合法，應予駁回。
據上論結，應依刑事訴訟法第三百九十七條、第四百零一條、第三百九十五條後段，
判決如主文。
中　　　華　　　民　　　國　　九十三　　年　　　九　　　月　　 十六 　　日
                              最高法院刑事第十二庭
                                  審判長法官  賴　忠　星
                                        法官  王　居　財
                                        法官  張　清　埤
                                        法官  林　開　任
                                        法官  呂　永　福
      右正本證明與原本無異
                                              書  記  官
中　　　華　　　民　　　國　　九十三　　年　　　九　　　月　　二十四　　日
                                                                        Ｑ
